臺灣高等法院刑事判決　　　　　　　　96年度交上易字第61號
上　訴　人　臺灣板橋地方法院檢察署檢察官
上　訴　人
即　被　告　乙○○
輔　佐　人　丙○○
上列上訴人因被告過失傷害案件，不服臺灣板橋地方法院95年度
交易字第392號，中華民國95年11月13日第一審判決（起訴案號
：臺灣板橋地方法院檢察署95年度偵字第12458號），提起上訴
，本院判決如下：
    主  文
上訴駁回。
    事  實
一、乙○○無駕駛執照，仍於民國〔下同〕94年11月13日晚上7
    時35分許，騎乘牌照號碼ＤＡＣ－503號輕機車，沿臺北縣
    中和市○○路往南工路方向行駛，途經廣福路30號前，應注
    意欲超越同一車道之前車時，須先按鳴喇叭貳單響或變換燈
    光壹次，前行車減速靠邊或以手勢或亮右方向燈表示允讓後
    ，後行車始得超越，而依當時天候晴、夜間有照明，柏油路
    面乾燥、無缺陷、無障礙物，視距良好等情狀，並無不能注
    意之情事，竟疏未注意，未獲前行車減速靠邊或以手勢或亮
    右方向燈表示允讓，即貿然從同向在前由廖定川〔另經公訴
    人為不起訴處分〕駕駛之牌照號碼7Ｃ－4643號自用小貨車
    左側超車，致兩車擦撞後，乙○○所騎之輕機車失控，撞及
    對向往中和路方向行走之行人甲○○，致甲○○受有左下腿
    脛腓骨粉碎性骨折之傷害；乙○○對於未發覺之上開犯行，
    向承辦員警自首，嗣並接受裁判。
二、案經甲○○訴由臺北縣政府察局中和分局報請臺灣板橋地方
    法院檢察署檢察官偵查起訴。
    理  由
壹、關於證據能力部分：
一、查臺灣省臺北縣區車輛行車事故鑑定委員會前列鑑定書引述
    被告警詢供述原文係：「乙○○『警訊略．．．我駕駛輕機
    車ＤＡＣ－503號，沿廣福路往永和市方向行駛，行至事故
    地點時，我欲由前方一部自小貨車7Ｃ－4643號左側超車時
    ，對方車沒有打方向燈突然迴轉，我才煞車不及撞擊對方左
    前大燈，同時我車又衝到對向波及到一名行人，導致行人受
    傷。車速為50公里／小時，第一次撞擊部位前車頭，前車頭
    及前車燈，我沒有飲酒。」〔參見偵卷第51頁〕。與被告於
    警詢時供述意旨同，此有臺北縣政府警察局中和分局道路交
    通事故談話紀錄表足參〔參見偵卷第27頁〕；又臺灣省臺北
    縣區車輛行車事故鑑定委員會鑑定意見，係刑事訴訟法第20
    8條第1項之「機關鑑定」，依同條項準用同法第203條第1項
    、第206條第1項規定，於法院外為鑑定後，得以書面報告鑑
    定之經過及其結果，上列鑑定機關之鑑定結果，得為本案證
    據。
二、道路交通事故調查報告表〔一〕、〔二〕與道路交通事故現
    場圖、現場照片等均屬到場處理本件車禍之警員，依現場情
    形所為之書面紀錄，核係處理交通事故之公務員職務上製作
    之紀錄文書，除顯有不可信之情況外，得為證據〔刑事訴訟
    法第159條之4第1款〕，反對之一方必須證明該文書顯有不
    可信之情況，始能排除該文書作為證據〔最高法院94年度台
    上字第4584號判決意旨參照〕。查：辯方就所爭執主張本節
    爭點，未證明上項證據方法何處顯有不可信，所爭執上情，
    已難遽信。又員警製作之道路交通事故現場圖〔參見偵卷第
    21頁〕，係據被告、廖定川、甲○○參人簽名確認之『草圖
    』〔參見偵卷第22頁〕繪製，比對上引現場圖與『草圖』並
    無不符；被告爭執『憑著廖定川先生及甲○○女士的口述，
    繪出現場圖？填出調查表？．．．捏造的『現場』照片等何
    來證據能力？」云云〔參見95年9月11日答辯狀第五點〕，
    仍不能證明上項證據方法何處顯有不可信；上列證據方法，
    得為本案證據。
三、按「鑑定人得請求訊問被告、自訴人或證人，並許其在場及
    直接發問。」，固為刑事訴訟法第205條第2項明定，復為同
    法第208條第1項之「機關鑑定」準用。惟實施鑑定並非必須
    被告及告訴人到場，自不得以鑑定時未令其到場，指為違法
    〔最高法院26年渝上字第391號判例意旨參照〕；臺灣省臺
    北縣區車輛行車事故鑑定委員會鑑定前，縱未請求訊問被告
    ，亦『不得』指其『鑑定程序有瑕疵』『無證據能力』。
四、檢察官職司追訴犯罪，就審判程序之訴訟構造言，檢察官係
    屬與被告相對立之當事人一方，偵查中對被告以外之人所為
    之偵查筆錄，或被告以外之人向檢察官所提之書面陳述，性
    質上均屬傳聞證據。自理論上言，如未予被告反對詰、適當
    辯解之機會，一律准其為證據，似有違當事人進行主義之精
    神，對被告之防禦權亦有所妨礙；然而現階段刑事訴訟法規
    定檢察官代表國家偵查犯罪、實施公訴，必須對於被告之犯
    罪事實負舉證之責，依法其有訊問被告、證人及鑑定人之權
    ，證人、鑑定人且須具結，而實務運作時，偵查中檢察官向
    被告以外之人所取得之陳述，原則上均能遵守法律規定，不
    致違法取供，其可信性極高，為兼顧理論與實務，乃於修正
    刑事訴訟法時，增列第159條之1第2項，明定被告以外之人
    〔含被害人、證人等〕於偵查中向檢察官所為陳述，除顯有
    不可信之情況者外，得為證據，並於92年9月1日施行。經查
    告訴人甲○○於偵訊時訴稱：「我告他們〔指被告乙○○、
    廖定川〕傷害。94年11月13日下午〔晚上〕7時35分，在中
    和市○○路30號前廖定川駕駛7Ｃ－4643小客車與乙○○騎
    乘ＤＡＣ－503機車擦撞，乙○○的機車彈到對面車道，我
    在對面走路就被他的機車撞到，我左腳骨頭斷掉。」〔參見
    偵卷第46頁、第47頁〕，所訴〔一〕受傷情節，與天主教耕
    莘醫院永和分院出具之診斷證書書記載意旨同。〔二〕所訴
    車禍經過，與被告自承：「我車道直行，發現前方有一台廂
    型車擋在前面，．．．．，我就滑到對面車道，然後我就撞
    到甲○○。」同旨〔參見偵卷第47頁〕，顯見，甲○○偵訊
    時向檢察官所為陳述，並無顯有不可信之情況；上項供述，
    得為本案證據。
五、廖定川於警詢、偵訊時，俱非以證人而係以被告身分接受訊
    問，此有其警詢、偵訊筆錄足參〔參見偵卷第7頁至第10 頁
    、第47頁〕。偵查時與被告乙○○雖不失為『共同被告』，
    然未經以證人身分詰問，又過失犯非有何種犯意聯絡構築共
    犯，廖定川警詢、偵訊時否認過失傷害，即非『自白』，對
    被告乙○○言之，尤非「共犯」自白，亦不得據刑事訴訟法
    第156條第2項規定執『被告』廖定川警詢、偵訊時供述為本
    案證據。
貳、實體部分：
一、上列事實，業據被告乙○○於警詢時自白：案發之際駕駛牌
    照號碼ＤＡＣ－503號機車，「我當時沿廣福路往永和市方
    向行駛，行至事故地點時，我欲由前方一部自小貨車〔7 Ｃ
    －4643〕左側超車時，．．．我才煞車不及撞擊對方左前大
    燈，同時我車又衝到對向波及到一名行人，導致行人受傷。
    」〔參見偵卷第27頁〕，偵時自白：「我車道直行，發現前
    方有一台廂型車擋在前面，．．．．，我就滑到對面車道，
    然後我就撞到甲○○。」〔參見偵卷第47頁〕，原審審理時
    自白：「承認我是無照駕駛。」〔參見原審審判筆錄第10頁
    〕、「沒有〔廖定川未以手勢或燈號表示同意超車〕」、「
    路燈有照明，能見度可以看得清楚燈照到的地方。」〔參見
    原審審判筆錄第11頁〕，核與被害人甲○○偵、審時指訴被
    害情節，暨審判中結證情節，互核相符，復有〔一〕道路交
    通事故現場圖、道路交通事故調查報告表、現場及車損照片
    拾壹張〔附偵卷第21頁至第24頁、第32頁至第37頁〕。〔二
    〕診斷證明書壹紙〔附偵卷第14頁〕。〔五〕臺灣省臺北縣
    區車輛行車事故鑑定委員會95年6月23日北縣鑑字第950773
    號鑑定意見書〔附偵卷第50頁至第52頁〕等足佐。
二、按「欲超越同一車道之前車時，須先按鳴喇叭貳單響或變換
    燈光壹次，但不得連續密集按鳴喇叭或變換燈光迫使前車允
    讓。」、「前行車減速靠邊或以手勢或亮右方向燈表示允讓
    後，後行車始得超越。超越時應顯示左方向燈並於前車左側
    保持半公尺以上之間隔超過，行至安全距離後，再顯示右方
    向燈駛入原行路線。」，道路交通安全規則第101條第1項第
    3款、第5款定有明文。被告於事實欄所示時、地，未獲前車
    允讓貿然超車，業據其自白如前，復有前揭事證足佐，顯有
    過失，自不得因是項過失取得路權。被告辯稱：『被告有權
    超越前車，路權在被告』云云，不足採信。
三、被害人於案發之際，受有事實欄所示傷勢，業據其於原審指
    結證在卷，復有前引診斷證明書足參。參酌道路交通事故現
    場圖顯示被告所駕機車倒地後遺留現場之『刮地痕』，與告
    訴人當時行進位置密接〔參見偵卷第21頁〕，尤見告訴人前
    示傷勢係被告所駕機車撞擊致傷，被告於警詢、偵訊時自白
    「．．我就撞到甲○○。」等情，自係實情；其於原審及本
    院審理時否認所駕機車撞擊甲○○致傷，為犯後飾卸之詞。
四、臺灣省臺北縣區車輛行車事故鑑定委員會95年6月23日北縣
    鑑字第950773號鑑定意見書〔附偵卷第50頁至第52頁〕認被
    告「乙○○駕駛輕型機車，路口違規超車擦撞前車，為肇事
    原因；無照駕駛部份，有違規定。」〔參見偵卷第51頁〕；
    按「行經『設有』彎道、陡坡、狹橋、隧道、交岔路口『標
    誌』之路段或鐵路平交道、道路施工地段，不得超車。」，
    固經道路交通安全規則第101條第1項第1款明定。惟查現場
    未設交岔路口『標誌』，此有前引道路交通事故現場圖、道
    路交通事故調查報告表、現場照片足參，自不得謂被告違反
    交岔路口不得超車之規定；但前揭鑑意見所指被告「無照駕
    駛部份，有違規定。」之意見，仍引為不利被告之證據；至
    被告未獲前車允讓貿然超車部份，據被告之自白，暨其餘前
    揭事證，認定如事實欄。
五、被害人甲○○固陳訴：「我當時行走在廣福路上往中和路方
    向，我行走在路旁，沿『路邊停車』旁行　走，．．．」〔
    參見偵卷第25頁〕。惟其行進路線介於「停車格」與「道路
    邊線」間，此有道路交通事故現場圖足參〔參見偵卷第21頁
    〕。被害人甲○○係行走在「道路邊線」『外』；辯方爭執
    主張被害人甲○○於案發之際，係行走於『車行道上』云云
    ，核非實情。且遍查全部卷證，並無積極確切之事證，足認
    廖定川所駕車輛於現場『迴轉』；被告就其爭執主張廖定川
    係『迴轉車』壹節，復未舉出何種證據方法供調查審酌，即
    難遽信。其據所置辯上情推衍『廖定川為本件事故之罪魁禍
    首』、『公訴人以未經調查之證據起訴被告』、『真正肇事
    者成了證人』、『急速迴轉』、『未顯示方向燈』云云，核
    係犯後飾卸之詞。又信賴原則，在道路交通事故之刑事案件
    上，係指參與交通行為之一方，遵守交通法規秩序，得信賴
    同時參與交通行為之對方或其他人，亦必會遵守交通法規秩
    序，不致有違反交通法規秩序之行為發生，因此，對於對方
    或其他人因違反交通法規秩序之行為所導致之危險結果，即
    無注意防免之義務，從而得以免負過失責任〔最高法院86年
    度台上第2462號判決意旨參照〕；被告確有事實欄所示過失
    ，即無從據之免除過失責任。本件事證明確，被告之前揭犯
    行，堪予認定。
六、被告對於未發覺之罪，向到場之員警自首，嗣併接受裁判，
    此有臺北縣政府警察局中和分道路交通事故肇事人自首情形
    紀錄表足參〔附偵卷第30頁〕，依法減輕其刑，並先加後減
    之。
七、按「行為後法律有變更者，適用行為時之法律。但行為後之
    法律有利於行為人者，適用最有利於行為人之法律」，修正
    後刑法第2條第1項定有明文，此條規定係規範行為後法律變
    更所生新舊法律比較適用之準據法，本身尚無新舊法比較之
    問題，於新法施行後，自應一律適用上開修正後之規定，而
    為「從舊從輕」之比較。又比較新舊法時，應就罪刑有關之
    共犯、未遂犯、想像競合犯、牽連犯、連續犯、結合犯，以
    及累犯加重、自首減輕暨其他法定加減原因（如身分加減）
    與加減例等一切情形，綜其全部罪刑之結果而為比較後，再
    適用有利於行為人之法律處斷，而不得一部割裂分別適用不
    同之新舊法（最高法院95年度第8次刑事庭會議決議參照）
    。茲依上開法條規定及說明，比較適用新舊法及論罪科刑如
    下：
  (一)核被告所為，係犯刑法第284 條第1 項前段之過失傷害罪。
    又被告行為時，上開法條罰金刑之貨幣單位為銀元，且依修
    正前刑法第33條第5 款之規定，罰金刑為1 銀元以上，而有
    關罰金倍數之調整及銀元與新臺幣之折算標準，則依罰金罰
    鍰提高標準條例及現行法規所定貨幣單位折算新臺幣條例之
    規定，以1 銀元折算3 元新臺幣，並將罰金數額提高2 至10
    倍；被告行為後，修正後刑法第33條第5 款則將罰金刑提高
    為新臺幣1 千元以上，並以百元計算之，並增訂刑法施行法
    第1 條之1 規定，將上開傷害罪所定罰金之貨幣單位改為新
    臺幣，並將罰金數額提高為30倍，經比較修正前後之規定，
    就罰金刑之最高數額部分，並無不同，然其罰金刑之最低數
    額，則以舊法之規定，對被告較為有利，是經比較結果，應
    以適用修正前之相關規定，對被告較為有利，依刑法第2 條
    第1 項前段規定，自應適用修正前之刑法相關規定予以論科
    。
  (二)被告於肇事後，在未被有偵查犯罪職權之公務員發覺前，在
    尚無任何有偵查犯罪職權之公務員發覺前，主動向到場之承
    辦員警自首，並接受裁判等情，前已詳述，應符合自首之要
    件。又被告行為時，修正前刑法第62條規定：「對於未發覺
    之罪自首而受裁判者，減輕其刑。但有特別規定者，依其規
    定。」；被告行為後，上開條文修正為：「對於未發覺之罪
    自首而受裁判者，得減輕其刑。但有特別規定者，依其規定
    。」，經比較新舊法結果，應以舊法對被告較為有利，爰依
    刑法第2條第1項前段之規定，適用修正前刑法第62條之規定
    ，減輕其刑，並先加後減之。
  (三)又關於易科罰金之折算標準，被告行為時，刑法第41條第1
    項前段規定：「犯最重本刑為5年以下有期徒刑以下之刑之
    罪，而受6個月以下有期徒刑或拘役之宣告，因身體、教育
    、職業、家庭之關係或其他正當事由，執行顯有困難者，得
    以1元以上3元以下折算一日，易科罰金。」，上開易科罰金
    折算標準，並依被告行為時之修正前罰金罰鍰提高標準條例
    第2條前段（現已刪除）規定，就其原定數額提高為100 倍
    折算1日，則被告行為時之易科罰金折算標準，應以銀元100
    元以上300元以下折算1日，經折算為新臺幣後，應以新臺幣
    300元以上900元以下折算1日。惟被告行為後，刑法第41條
    第1項前段修正為：「犯最重本刑為5年以下有期徒刑以下之
    刑之罪，而受6個月以下有期徒刑或拘役之宣告者，得以新
    臺幣1千元、2千元或3千元折算一日，易科罰金。」，經比
    較新舊法結果，以修正前之規定，較有利於被告，依刑法第
    2條第1項前段規定，自應適用修正前刑法第41條第1項前段
    規定諭知易科罰金之折算標準。
八、原審認被告罪證明確，適用道路交通管理處罰條例第86條第
    1項，刑法第2條第1項前段、第284條第1項前段，修正前刑
    法第62條前段、第41條第1項前段，罰金罰鍰提高標準條例
    第1條前段，修正前罰金罰鍰提高標準條例第2條之規定，及
    爰審酌被告之過失程度、造成告訴人之傷勢及其品行、智識
    程度、犯罪後態度等一切情狀，判處有期徒刑２月，並諭知
    易科罰金之折算標準。其認事用法均無違誤，量刑亦稱允當
    ，公訴人循告訴人之請求提起上訴指摘原判決量刑過輕；被
    告上訴否認有何過失傷害犯行，均無理由，其上訴均應予駁
    回。
據上論斷，應依刑事訴訟法第368條，判決如主文。
本案經檢察官吳國南到庭執行職務。
中　　華　　民　　國　　96　　年　　4　　月　　 25  　日
　　　　　　　　　    交通法庭  審判長法　官  葉騰瑞
　　　　　　　　　　　　　　　　　    法　官  吳鴻章
  　　　　　　 　 　　　　　　　　　　法　官  莊明彰
以上正本證明與原本無異。
不得上訴。
                                      書記官  周素秋
中　　華　　民　　國　　96　　年　　4　　月　　 25  　日
附錄：本案論罪科刑法條全文
道路交通管理處罰條例第86條
汽車駕駛人，無駕駛執照駕車、酒醉駕車、吸食毒品或迷幻藥駕
車、行駛人行道或行經行人穿越道不依規定讓行人優先通行，因
而致人受傷或死亡，依法應負刑事責任者，加重其刑至二分之一
。
汽車駕駛人，在快車道依規定駕車行駛，因行人或慢車不依規定
，擅自進入快車道，而致人受傷或死亡，依法應負刑事責任者，
減輕其刑。
中華民國刑法第284條
（過失傷害罪）
因過失傷害人者，處 6 月以下有期徒刑、拘役或 5 百元以下罰
金，致重傷者，處1年以下有期徒刑、拘役或5百元以下罰金。
從事業務之人，因業務上之過失傷害人者，處 1 年以下有期徒刑
、拘役或1 千元以下罰金，致重傷者，處 3 年以下有期徒刑、
拘役或2千元以下罰金。
